【裁判字號】    99,智易,12
【裁判日期】    990804
【裁判案由】    違反著作權法
【裁判全文】
臺灣高雄地方法院刑事判決              99年度智易字第12號
公  訴  人  臺灣高雄地方法院檢察署檢察官
被      告  乙○○
選任辯護人  黃振銘律師
上列被告因違反著作權法案件，經檢察官提起公訴（98年度偵字
第33545號），本院判決如下：
    主  文
乙○○犯商標法第八十一條第一款之侵害商標權罪，處拘役肆拾
日，如易科罰金，以新臺幣壹仟元折算壹日。
    事  實
一、乙○○係設於高雄縣仁武鄉灣內村仁光村47號「天鵝堡托兒
    所」之負責人，其於民國96年6 月27日，與東森電視事業股
    份有限公司（下稱：東森電視公司）簽訂加盟契約，東森電
    視公司授權乙○○於加盟期間內得以「東森YOYO幼兒園天鵝
    堡分園」之名義經營托兒所，並得使用東森電視公司向經濟
    部智慧財產局所聲請登記之「東森YOYO商標圖案」（審定號
    ：00000000號，商標專用期間至106 年7 月15日）於安親班
    及托育中心等服務類別。嗣於98年7 月1 日，乙○○因天鵝
    堡托兒所經營不善，遂發函予東森電視公司，要求自函到日
    起終止加盟契約，惟因針對加盟金計算問題，東森電視公司
    於98年8 月24日以存證信函通知乙○○，告知其自存證信函
    文到後翌日起即終止加盟契約。詎乙○○明知東森電視公司
    已發函要求終止加盟契約，且其本身亦有終止加盟契約之意
    ，應不得再繼續使用上述東森電視公司所有之「東森YOYO商
    標圖案」，竟仍自98年8 月25日契約終止日起，在所經營之
    天鵝堡托兒所內，繼續使用上述商標為招牌營業，經東森電
    視公司派員於98年10月4 日前往察看，發現乙○○仍未將上
    述商標圖案拆除，始查知上情。
二、案經東森電視公司訴請臺灣高雄地方法院檢察署檢察官偵查
    起訴。
    理  由
壹、證據能力部分：
一、按被告以外之人於審判外之言詞或書面陳述，除法律有規定
    者外，不得作為證據，刑事訴訟法第159 條第1 項定有明文
    ，此即學理上所稱之「傳聞證據排除法則」，而依上開法律
    規定，傳聞證據原則上固無證據能力，但如法律別有規定者
    ，即例外認有證據能力。被告之辯護人雖主張告訴人拍攝之
    照片，可能是合成的，無證據能力云云，惟按傳聞排除於證
    據之外之原因，乃因原親聞者以書面方式記載陳述意旨之情
    況或是由聽聞者在審判外以證人作證之方式（傳聞證人）再
    將該陳述內容呈現於法庭內之情況，知覺、記憶、表達、不
    真誠之危險都會存在，而在審判程序中，透過詰問權之實踐
    以交互詰問之方法，輪流由檢察官及辯護人就陳述內容詰問
    陳述人，發現陳述破綻之處，就有所爭議之點要求陳述人做
    更仔細的說明，以降低上述知覺、記憶、表達、不真誠之危
    險，是該照片並非經人之認知而為之陳述，而為機械、客觀
    之紀錄，並無傳聞法則之適用，又辯護人並未提出任何該照
    片有造假嫌疑之證據，其空言推測該照片有合成之可能云云
    ，自屬無稽，上開照片應有證據能力無疑。
二、又按被告以外之人於審判外之陳述，雖不符同法第159 條之
    1 至之4 之規定，而經當事人於審判程序同意作為證據，法
    院審酌該言詞陳述或書面陳述作成時之情況，認為適當者，
    亦得為證據，同法第159 條之5第1項定有明文。查本判決下
    列所引用之證據，均經被告、檢察官、辯護人於本院審理中
    同意作為證據（見本院智易字第64頁），本院審酌該等傳聞
    證據作成時之狀況，並無違法或不當等不宜作為證據之情形
    ，依前開說明，亦得作為證據。
貳、實體部分：
一、訊據被告乙○○固坦承其為天鵝堡托兒所負責人，至98年10
    月仍未將東森幼兒園商標圖案拆除，惟矢口否認有何違反商
    標法之犯行，辯稱：其係因一時疏失忘記把東森商標拆下來
    ，不是故意違法使用上開商標云云。經查：
（一）被告乙○○為天鵝堡托兒所負責人，於96年6 月27日與東
      森電視公司簽訂加盟契約，經東森電視公司授權乙○○以
      「東森YOYO幼兒園天鵝堡分園」名義經營托兒所，並授權
      其得使用東森電視公司聲請登記之「東森YOYO商標圖案」
      。被告於98年7 月1 日曾去函東森電視公司，要求終止契
      約，而東森電視公司於98年7 月22日曾函覆以：被告無權
      單方終止契約，並儘速清償積欠款項等語，於98年8 月24
      日，東森電視公司再度函知被告以：天鵝堡托兒所因未支
      付款項違約，自文到翌日起終止雙方加盟契約等語，而被
      告至98年10月4 日之前，尚未拆除上開商標圖案等情，業
      經證人蘇惠芬證述在卷，並有東森YOYO幼兒學校加盟契約
      書、經濟部智慧財產局商標資料檢索服務、98年10月4 日
      天鵝堡托兒所照片2 張、高雄私立天鵝堡托兒所98年7 月
      1 日（98）府社福字第0930203000號函、98年7 月22日臺
      北南陽郵局第02508 號存證信函、98年8 月24日臺北復興
      橋郵局第00333 號存證信函等件在卷可稽，此亦為被告所
      不爭執，上情堪可認定。
（二）被告身為天鵝堡托兒所負責人，該托兒所之業務原由其管
      理經營，於98年7 月1 日發函予東森電視公司並決定終止
      加盟契約一事均為被告本人所為無誤，其辯稱：我完全不
      知道東森電視公司於98年8 月24日寄存證信函來終止契約
      ，所以不知要拆除招牌等語，已屬有違常情，難以採信。
      又參諸被告於98年11月20日偵查中先辯稱：我在98年7 月
      1 日有發函跟東森表示要終止契約，但我當時在醫院治療
      癌症，所以一時疏忽等語（見偵卷第26-27 頁），於本院
      99 年3月30日準備程序中始辯稱：我母親自98年4 月至9
      月5 日往生前，都在醫院住院中，我陸陸續續在照顧我母
      親，疏忽掉東森招牌的問題，我在98年7 月1 日就發函表
      示要終止合約，後來東森在8 月時表示同意終止合約，要
      求我把招牌拆掉，但我沒有注意到該文函，不是有意的，
      我有交代我哥哥甲○○拆除該招牌，但甲○○忘了拆除等
      語（見本院審易卷第17、23頁），是被告於偵查中尚供稱
      係因為其個人疏失之緣故忘了拆招牌，對於其當時在醫院
      照顧母親，或曾請甲○○拆除招牌等有利之主張均隻字未
      提，而至本院準備程序中始供稱上情，其上開主張是否屬
      實，已屬有疑。又證人甲○○於本院到庭證稱：我自98年
      4 月起天天去托兒所上班，托兒所的事我比較不懂，只是
      在那裡幫忙打掃、作雜事，幼稚園最忙的時間是開學，大
      概在9 月的時候，我當時有聽被告說7 月要終止合約，叫
      我在8 月底把招牌拿下來，但因為當時我媽媽在生病，我
      們有三個兄弟，輪流去照顧，事情很多就忘記了等語（見
      本院智易卷第45-50 頁），足見被告母親臥病在床時，照
      顧母親之職責由被告兄弟3 人輪流負責，然證人甲○○僅
      於98年4 月起方前往托兒所幫忙雜務，尚能天天至托兒所
      上班，而被告身為負責人，竟自此未曾踏進該托兒所一步
      ，其所辯已難採信；況被告若曾交代甲○○拆除招牌，又
      何以不請其馬上拆除，而在7 月底時，即要求甲○○至「
      8 月底」方拆除，其證詞顯然悖於常情，被告對此竟辯稱
      ：因為那時我們剛好接到東森給我們要書錢的8 月份存證
      信函等語（見同上卷第73頁），惟查東森電視公司寄予被
      告之2 份存證信函，僅有98年8 月24日之終止契約存證信
      函係於98年8 月寄送，益見被告辯稱不知該存證信函之存
      在，顯屬前後矛盾，不足採信。另依被告供稱：托兒所園
      長是我妻子，當時托兒所之事務係由她處理，她收到東森
      電視公司催討欠款的信函時，有告訴我等語（見同上卷第
      72-73 頁），是被告妻子為托兒所園長，當時仍在托兒所
      內負責處理相關業務，其收到催告欠款之存證信函，尚會
      通知被告，又豈有收到終止契約等更重要訊息之存證信函
      ，反不通知被告之理，足見被告辯稱：不知東森電視公司
      已通知終止契約云云，係屬事後推諉卸責之語，要無可採
      。
（三）綜上，堪認被告本身即有終止加盟契約之意思，經東森電
      視公司於98年8 月24日通知文到後翌日終止契約，雙方契
      約已於98年8 月25日起終止，被告明知其於是日起已無權
      再使用東森幼兒園商標圖案，仍未拆除上開商標圖案，而
      繼續使用該商標於同一服務至98年10月4 日，本件事證明
      確，被告上開違反商標法犯行，洵堪認定，應予依法論科
      。
二、核被告所為，係犯商標法第81條第1 款之明知為未得商標權
    人同意，於同一服務，使用相同於他人註冊商標罪。爰審酌
    被告不尊重他人之商標專用權，明知已無權使用他人之商標
    ，仍擅自繼續使用該商標於其所經營之托兒所招生營業，又
    犯後否認犯罪，飾詞矯飾，未見悔意，惟參酌其使用之期間
    非長，其無前科，素行尚佳，有臺灣高等法院被告前案紀錄
    表（含出入監記錄）在卷可稽，及其犯罪之手段、目的等一
    切情狀，量處如主文所示之刑，並諭知易科罰金之折算標準
    。
據上論斷，應依刑事訴訟法第299 條第1 項前段，商標法第81條
第1 款，刑法第11條、第41條第1 項前段規定，判決如主文。
本案經檢察官陳麗琇到庭執行職務。
中    華    民    國    99    年    8     月    4    日
                  刑事第一庭    法  官  張琬如
以上正本證明與原本無異。
如不服本判決應於收受送達後10日內向本院提出上訴書狀，並應
敘述具體理由；如未敘述上訴理由者，應於上訴期間屆滿後20日
內向本院補提理由書（均須按他造當事人之人數附繕本）「切勿
逕送上級法院」。
中    華    民    國    99    年    8     月    5     日
                                書記官  劉甄庭
附錄法條：
商標法第81條
未得商標權人或團體商標權人同意，有下列情形之一者，處 3 年
以下有期徒刑、拘役或科或併科新臺幣 20 萬元以下罰金：
一、於同一商品或服務，使用相同之註冊商標或團體商標者。
二、於類似之商品或服務，使用相同之註冊商標或團體商標，有
致相關消費者混淆誤認之虞者。
三、於同一或類似之商品或服務，使用近似於其註冊商標或團體
商標之商標，有致相關消費者混淆誤認之虞者。

司法院資訊處製作；財團法人民間司法改革基金會備份。
